【裁判字號】    97,台上,2131
【裁判日期】    970522
【裁判案由】    殺人
【裁判全文】
最高法院刑事判決            九十七年度台上字第二一三一號
上   訴   人  台灣高等法院檢察署檢察官
上訴人即被告  甲○○
                      路16巷61號（
選 任辯護 人  周國榮律師
上訴人即被告  乙○○
                      105巷19號（
選 任辯護 人  黃達元律師
上列上訴人等因被告等殺人案件，不服台灣高等法院中華民國九
十六年十二月十三日第二審更審判決（九十六年度重上更(六)字第
八四號，起訴案號：台灣桃園地方法院檢察署八十九年度偵字第
三六○三、三九八四號），提起上訴，本院判決如下：
    主  文
上訴駁回。
    理  由
本件原判決認定上訴人即被告甲○○於民國八十八年間，因妨害
兵役治罪條例案件，經台灣桃園地方法院判處有期徒刑三月確定
，於八十八年五月二十五日執行完畢。緣鍾炳德（綽號「小風」
）因與其妻何志媛相處不睦，於八十八年十月十五日離婚，何志
媛於婚姻關係存續中，曾向國華人壽保險股份有限公司（下稱國
華壽險公司）投保意外險新台幣（下同）一百萬元，受益人為鍾
炳德，渠二人離婚後，雙方為贍養費問題曾發生衝突，鍾炳德竟
萌殺害何志媛以詐領保險金犯意，於同年十一月間起開始籌劃，
擬以何志媛為被保險人，其自己為受益人，向各保險公司為何女
投保或提高其原有保險金額，再以假車禍方式加以殺害，藉以取
得保險金牟利。隨後，鍾某於八十九年一月十三日經由其同居女
友唐湘美之姐唐湘蘭引介，向南山人壽保險股份有限公司（下稱
南山壽險公司）替何志媛投保壽險一百五十五萬元及意外險八百
萬元（嗣因屬高額投保，需檢附財力證明，且鍾某與何志媛已離
婚，其為受益人涉及道德危險問題，經保險公司拒絕，未予承保
）；再於同年月二十日向國華壽險公司為何志媛將原有意外險提
高為五百萬元，另投保壽險一百萬元，附加配偶平安保險二百萬
元；又於同年二月二日自稱係何志媛之未婚夫，向遠雄人壽保險
股份有限公司（原名中興人壽保險股份有限公司，下稱遠雄壽險
公司）為何女投保壽險四百萬元及意外險六百萬元，受益人均為
鍾炳德。八十九年一月間，鍾炳德（案發後服毒自殺，於八十九
年三月二十二日死亡，經檢察官處分不起訴）向上訴人即被告乙
○○佯稱有一金主因遺產問題要以一百萬元代價僱請殺手殺害一
女子，請嚴某代覓人手，乙○○當時雖不知鍾炳德欲殺害者為鍾
某前妻何志媛，惟仍應允，並與鍾炳德基於殺人犯意聯絡，於同
年一月中旬某日邀約范盛炫募集人手，范盛炫（已經判處罪刑確
定）再邀集甘遠芳（經檢察官不起訴處分）及張興寶（於八十九
年六月二十八日死亡），至桃園縣中壢市○○路「YES KTV 」，
與嚴、鍾二人見面，經乙○○告以上情，范盛炫、甘遠芳、張興
寶雖無作案真意，然未明確拒絕，范盛炫且收受乙○○所交付二
萬元，將其中一萬元留為己用，餘由甘遠芳、張興寶平分各五千
元，渠等並約定翌日再見面。第二日見面時，乙○○、鍾炳德又
交付三萬元予范盛炫（范某將其中二萬五千元留用，其餘五千元
則分予甘遠芳），鍾炳德並駕車搭載乙○○、范盛炫、甘遠芳、
張興寶等人，至何志媛當時位於桃園縣中壢市○○街四十巷一弄
十四號一樓住處外，告知何女所駕駛為白色NISSAN牌、車牌Ｗ六
－六九八一號 MARCH自小客車，並沿途行駛至何志媛工作處所，
使范盛炫等人知悉其由住處至工作地點之路徑，要渠等利用何女
上下班途中，伺機駕車將其撞斃。惟范盛炫、甘遠芳等人仍無犯
案意思，未依約執行計劃。鍾炳德見渠等遲未執行前開殺人計劃
，仍不死心，繼與乙○○重行商議殺人計劃，研議由鍾炳德引誘
何志媛駕車至偏僻地點，再找人將其撞死，並擬議分Ａ、Ｂ、Ｃ
三車行動，由Ａ車先撞擊何志媛座車，誘使其下車，繼由Ｂ車予
以撞斃，Ｃ車則負責接應，鍾炳德並囑乙○○再找人駕車行兇。
迨至同年二月十二、十三日前後，乙○○再約范盛炫見面，鍾炳
德亦共同赴約，嚴、鍾二人再對范盛炫詳敘所研議之Ａ、Ｂ、Ｃ
三車作案計劃，並以人手不夠為由，要范盛炫再找一人開車共同
作案；乙○○並找當時與其同住，且在其公司任職之友人廖晉祥
（綽號「瀟灑」，已經判處罪刑確定），對廖某陳稱鍾炳德認識
一金主，因遺產問題，欲找人撞死一名女子，撞死後，每人可分
得五十到一百萬元酬勞等語，並告知如何以Ａ、Ｂ、Ｃ三車殺害
女子之作案計劃，廖某允諾共同犯案。乙○○、鍾炳德見時機成
熟，於同年二月十五日，由鍾炳德以電話聯絡何志媛佯稱欲付予
贍養費，與何女約定當晚十時三十分許在同縣大園鄉大聯購物中
心見面；另由乙○○分別聯絡范盛炫、廖晉祥，約定於當日下午
在中壢市大英帝國KTV 見面，范盛炫於當日下午約二時許適遇鄰
居甲○○，因陳某抱怨日子不好過，范盛炫趁機邀其一同犯案，
經甲○○答應，與范盛炫共同赴約，於當日下午四、五時許，鍾
炳德、乙○○、廖晉祥、范盛炫、甲○○五人，在中壢市「大英
帝國」KTV 前會合，隨即搭乘乙○○駕駛之汽車，嚴、鍾二人乃
在車上將其等研議上開以Ａ、Ｂ、Ｃ車殺人計劃告知范盛炫、廖
晉祥、甲○○三人，乙○○並向甲○○表示撞死那女人後，金主
隔天會開七至十五日內兌現一百萬元本票，給付范盛炫、甲○○
二人，各得五十萬元云云，范盛炫、廖晉祥、甲○○三人應允所
請，渠等五人之殺人謀議即告確定，乃基於共同犯意聯絡，當即
分配實行殺人之行為分擔，並沿路勘察作案地點，選定以桃園縣
中壢市○○路往大園鄉路途中，為行兇地點，約定於當日晚間十
時，以中壢市○○路高速公路下方涵洞為集合地點。途中，並決
定由甲○○駕駛Ｂ車撞死何女，范盛炫駕駛Ｃ車跟隨在後負責接
應，而Ａ車駕駛部分，因廖晉祥不會開車，乃指示廖某另邀約乙
○○經營之「３８。Ｃ傳播公司」之司機負責，議定完畢，渠等
折返中壢市區。鍾炳德囑乙○○至中壢市遠東百貨公司附近通信
行購買三張和信電信公司之行動電話易付卡，交予范盛炫、廖晉
祥及甲○○，以供渠等聯絡之用，乙○○、鍾炳德、廖晉祥三人
，始與范盛炫、甲○○分手，返回乙○○所經營位於中壢市○○
路○段二五六號之「３８。Ｃ傳播公司」。廖晉祥原擬聯絡該公
司司機周昆田擔任Ａ車駕駛，因無法取得聯絡，遂聯絡甫自該公
司離職之好友林志仁（經判處罪刑確定），告知有利頭可賺，邀
其於當晚七時許至上址「３８。Ｃ傳播公司」見面，林志仁抵達
後，廖晉祥將車號ＬＤ－二三○一號自小客車（下稱Ａ車，登記
為乙○○女友錢盈如所有）交林志仁駕駛，並告以「小風」因某
金主有遺產糾紛欲請人駕車撞死一名女子，事成之後可分得五十
至一百萬元，並將何志媛之車牌號碼、車種、顏色，告知林志仁
，囑林某負責駕駛Ａ車故意先製造假車禍，迫使該女子下車，再
由後車（即Ｂ車）將該女子撞斃，林志仁見有利可圖，亦基於共
同殺人犯意，允諾參與。廖晉祥即帶同林志仁觀察計畫行兇路線
後，至約定地點會合。而甲○○則夥同范盛炫於同日晚間七時十
分許，先至桃園縣龍潭小客車租賃有限公司，以甲○○名義租用
ＪＱ－七八四九號紅色自小客車充為計畫中Ｂ車（下稱Ｂ車），
再至同縣中壢市○○○路○段六十七號旭展小客車租賃股份有限
公司，以甲○○名義承租Ｌ五－五九四七號自小客車充為Ｃ車（
下稱Ｃ車），二人租得汽車後，同日晚九時許，分別駕車前往約
定地點，即中壢市○○路高速公路涵洞下，林志仁亦駕駛ＬＤ－
二三○一號自小客車搭載廖晉祥，前往該處會合，等待何志媛之
座車經過。鍾炳德與乙○○則與不知情之女友唐湘美、錢盈如相
偕至桃園市某西餐廳用餐，鍾某於當晚九時許再度以電話聯絡何
志媛確認成行，渠與乙○○並以電話與在現場之甲○○等四人隨
時保持聯繫。何志媛於當晚九時四十分許駕駛Ｗ六－六九八一號
自用小客車，搭載其與鍾炳德所生之子何○○（八十四年一月出
生，真實名字詳卷）前往赴約，於當晚十時許行經中壢市○○路
○○道下方涵洞，駕駛上開Ａ、Ｂ、Ｃ車在現場等候之林志仁、
廖晉祥、甲○○、范盛炫見何志媛之座車經過，隨即依序尾隨其
後，往大園鄉方向行駛，至約晚間十時十分至二十分之間，何志
媛行經同縣大園鄉○○村○○道路時，林志仁所駕駛上開Ａ車即
故意自後方碰撞何志媛之座車，惟因撞擊力道不大，何女未予理
會，斯時，Ａ車上之廖晉祥發現車上尚有幼兒，即以電話聯絡鍾
炳德，經鍾某告以按原計畫行動，迨何志媛座車行至大園鄉田心
村二十號前，林志仁再故意以所駕Ａ車猛力自後碰撞何女座車，
何志媛因之停車，並下車站立於車旁路中與林志仁理論，而尚在
Ａ車內之廖晉祥即以電話通知在後方等候之甲○○行動，甲○○
接獲通知，立由後方以高速駕駛Ｂ車至現場撞擊站在路中之何志
媛，因用力過猛，亦同時撞及何女座車，何志媛被撞後當場倒下
，並卡在Ｂ車底下，甲○○略為倒車，再前行而輾壓其身體後始
駛離現場。何志媛因遭甲○○駕車撞擊輾壓，其身體除受有多處
外傷外，並受有肝右葉裂傷併腹腔出血、左側血胸併兩側肋骨骨
折（兩側側面二－六及後側五－六）、左側頸椎脫臼、左上肺葉
及肺實質挫裂傷出血、心包膜破裂併主動脈基部出血與心肌細胞
壞死等嚴重傷害，而因多發性鈍性傷致出血性休克當場死亡。甲
○○於駕車撞擊輾壓何志媛後逃逸，惟因緊張且車速過快，行至
離現場○．六七公里處，因失控撞及路邊護欄，其座車受損無法
行駛，本身亦因之受傷，乃棄車躲在附近草堆。林志仁所駕駛Ａ
車見甲○○撞倒何志媛後，任務已成，即與廖晉祥駕車駛離現場
，轉往同縣楊梅鎮○○路三三九號對面停車場，將汽車藏妥，另
行搭乘計程車至中壢市「YES KTV 」，與乙○○、鍾炳德會合。
而在後駕駛Ｃ車準備接應之范盛炫，見林志仁所駕Ａ車撞及何志
媛之座車，於Ｂ車撞擊何志媛前，即先行駕車離開現場。當晚，
甲○○因駕車撞及護欄致頭部受傷，經以行動電話通知范盛炫，
范某乃駕Ｃ車折返現場，先將其載至中壢市「YES KTV 」，與乙
○○、鍾炳德會合後，再載至龍潭敏盛醫院就醫。嗣警方據報依
遺留在命案現場之Ｂ車及掉落之Ｂ車車牌，查知為甲○○所租用
，乃於同年三月二日二十三時許，在其位於中壢市○○路○段四
三七巷十一號七樓七○五室之租屋處先查獲甲○○，嗣經陳某供
出同案嫌犯，警方旋於同月三日上午再陸續查獲范盛炫、乙○○
、廖晉祥。而鍾炳德因犯行暴露，於同年三月四、五日服毒自殺
送醫急救，亦經警方於同年月五日上午予以查獲，並循線於同年
月十三日在中壢地區逮捕林志仁等情。係以本案於九十二年一月
十四日修正通過之刑事訴訟法施行（即九十二年七月一日）前之
八十九年五月二日繫屬於第一審法院，依九十二年二月六日增訂
之刑事訴訟法施行法第七條之三規定，其於施行前已依法定程序
進行之訴訟程序，其效力不受影響。是證人吳淑妃於八十九年二
月十六日警詢、同年二月十七日偵查中；證人簡葉霖於八十九年
二月十六日警詢、陳家興於八十九年二月十六日警詢、唐湘蘭於
八十九年三月三日警詢、同年四月二十一日偵查中所為陳述，均
係已依修正前刑事訴訟法規定經合法調查之證據，其效力自不受
上開刑事訴訟法修正影響。其中吳淑妃且於原審第五次更審審理
時曾以證人身分到庭結證，並行交互詰問，予乙○○、甲○○二
人詰問權利。另簡葉霖、陳家興、唐湘蘭雖未依修正刑事訴訟法
規定使行交互詰問，然乙○○、甲○○二人及其等選任辯護人對
該三證人上開陳述之證據能力並未爭執，而未聲請傳訊，已捨棄
對該三證人詰問權利。是上開證人警詢、偵查中之陳述，應具證
據能力。而甲○○於第一審及原審歷次審理時雖均辯稱警察有對
其刑求，渠警詢筆錄係就其他被告已寫好之筆錄照唸云云。然渠
對此等情節，前後所述反覆不一，且與原審勘驗其警詢錄音帶結
果，均不相符，原審此次更審勘驗其警詢錄影帶結果，發現陳某
當時固略顯疲累，但神態自然，回答問題時亦表情、語氣平順，
意識清醒，筆錄採一問一答方式，警察係當場依其回答以電腦打
字方式製作筆錄，非逐字朗誦，亦未有何拿書面要其照唸情形，
即渠於原審第五次更審審理時，亦坦認其警詢筆錄不是照唸，徵
諸警員鮑崇先之供證及原審此次更審勘驗「查獲現場及偵訊甲○
○錄影帶」結果，顯然警方於最初偵辦時係依第一個被逮捕之甲
○○所供，而陸續查知其他嫌犯及勾勒本案犯罪事實之可能經過
情形，其餘嫌犯或未到案，或較其稍晚到案，亦不可能已製作完
整筆錄，更不可能如陳某所稱係警方拿其他嫌犯筆錄要其照唸。
足證其上開所辯遭警刑求及警詢筆錄係照警方提供其他嫌犯之筆
錄要其照唸各情，並非實在，不足採信。又原審勘驗甲○○警詢
錄音帶，前後歷時二小時四十分，此與陳某警詢筆錄所載，其詢
問製作係自八十九年三月三日（原判決理由誤載為四日）上午五
時十五分開始，至同日下午三時十五分結束，則其警詢筆錄固未
為全程之錄音、錄影，然警員鮑崇先於原審此次更審審理時到庭
證稱警方作甲○○筆錄確實花費很長時間，實際上到幾點結束，
伊已不記得，因案情很複雜；至於法院勘驗錄音帶、錄影帶沒有
那麼長時間，可能有時錄影帶時間已到、停止，有時電池沒電，
因未注意，忘記更換錄影帶或電池所致等語，其非故意不依規定
為全程錄音、錄影。此依刑事訴訟法第一百五十八條之四規定，
經審酌人權保障及公共利益之均衡維護，客觀權衡判斷下，甲○
○警詢有錄音、錄影部分，倘二者互核相符，其製作具相當正確
性，警方亦確係依陳某自由意志陳述而為記載，則於該範圍之內
，仍應認有證據能力。則原審勘驗「查獲現場及偵訊甲○○錄影
帶」，其中「5：14～5：38 」、「5：42～6：25」、「7
：56～8：02 」三段落有連續錄影、錄音，經比對與卷附陳某警
詢筆錄第一頁反面、第二頁正面、第二頁背面第一至七行之內容
大致相符，該部分警詢筆錄確係警方依甲○○之陳述製作，自有
相當正確性，且係在其自由意志下所為，應認有證據能力，得為
本案證據。而乙○○就其於八十九年三月三日、同年月八日、同
年四月二十一日偵查中，及甲○○對其八十九年三月三日偵查中
所為陳述，於第一審審理時均坦認係屬實在，所為偵查中陳述亦
無何違法取供情事，即渠二人與其等選任辯護人對上揭陳述之證
據能力亦不爭執，且嚴、陳二人於原審第五次更審審理時均曾以
證人身分作證，經依法具結後，使行交互詰問，於原審此次更審
審理時二人復均表示已無再行交互詰問必要，則渠二人上開偵查
中陳述，自得採為判決基礎。另案發後已自殺身亡之鍾炳德，經
警方於八十九年三月五日上午六時十五分及檢察官於同日下午六
時五分，前往林口長庚醫院對尚在急救中之鍾某製作筆錄，當時
分別有鍾某胞妹鍾秋香、其父鍾信助及其母徐雪梅在場，鍾炳德
於該二份筆錄製作當時雖在急救中，然其意識清楚，就本案事實
仍能自行明白陳述，筆錄記載內容均係鍾炳德之陳述等事實，業
經鍾秋香、徐雪梅於原審第三次更審審理時到庭結證無訛，足證
上開鍾炳德之警詢、偵查筆錄確為其自己陳述，自具有任意性，
且衡情當時鍾某因警方已陸續查獲甲○○等人，認其買兇殺害前
妻一事已東窗事發，乃服毒自殺，以自我了結，當無誣陷他人入
罪之動機；且觀諸所述，除指認乙○○等人外，亦坦認自己犯行
，顯非為自己脫罪卸責，而故對他人為不實指述。鍾某因與乙○
○、甲○○係共同正犯關係，則檢察官依訊問當時即修正前刑事
訴訟法第一百八十六條第三款規定，未命其具結，要無不合，自
得為本案證據。原審共同被告廖晉祥於偵查中八十九年三月三日
、同年三月八日、十四日、同年四月二十一日向檢察官所為陳述
，林志仁於同年三月十三日、同年四月二十一日偵查中，及范盛
炫於同年三月三日偵查中、同年八月十五日、同年九月八日於第
一審所為陳述，均係依修正前刑事訴訟法規定經合法調查之證據
，參諸上揭說明，自有證據能力，且渠三人上開偵查中陳述均無
違法取供或其他顯不可信情事，渠等於原審歷次更審審理復曾先
後以證人身分到庭，經乙○○、甲○○二人及其等選任辯護人對
之行交互詰問。而嚴、陳二人及渠等選任辯護人於原審此次更審
對林志仁、范盛炫偵查中及范盛炫於第一審所為陳述之證據能力
，亦不爭執。再依第一審法院向台灣桃園看守所調取廖晉祥於八
十九年三月四日入所時健康檢查表、內外傷紀錄表之記載，其於
入所時經全身檢查結果，並無任何外傷，且向看守所人員表示伊
無內外傷，有其健康檢查表、內外傷紀錄表各一份在卷可稽。雖
廖某於原審第一次更審時指稱伊在警局轉頭欲與錢盈如講話時，
曾遭警察拍頭制止，叫伊不要回頭，並踢腳叫伊不要亂動等語，
證人錢盈如亦為相同供證，然廖某亦稱警察沒有因伊不答話而打
伊，只有叫伊合作，則依渠與錢盈如上開所述，警員雖曾拍打廖
某，其目的係在阻止渠與錢盈如交談，此外，警察並未對廖某有
何施強暴、脅迫等情事，自難以此遽謂渠嗣經移送至檢察官偵查
中所為陳述有何顯不可信情形；即渠於原審更審前審理時，就審
判長提示其偵查筆錄，亦僅稱警詢不實在，未就偵查筆錄表示任
何意見。參以廖某偵查中分別於八十九年三月三日、八日、十四
日、同年四月二十一日四次訊問時向檢察官就本案經過事實所為
陳述，其內容大致相符，其中八十九年四月二十一日偵訊時，其
選任辯護人亦在場，足見乙○○、甲○○二人之選任辯護人主張
廖晉祥之偵查筆錄有顯不可信情形，應無證據能力云云，不足為
採，是廖晉祥、林志仁與范盛炫上開偵查中陳述，應具證據能力
。又范盛炫於八十九年三月三日、林志仁於同年月十三日警詢中
所為陳述，均係依修正前刑事訴訟法合法調查之證據，其效力不
因刑事訴訟法修正而受影響，林志仁於第一審及原審均稱警詢未
遭刑求，對其警詢筆錄，表示沒有意見。而范盛炫之警詢錄音帶
並未扣案，此經原審要承辦警員張政治尋找，亦無著落，已經張
政治於原審此次更審審理時到庭結證屬實，致法院無從勘驗范某
警詢錄音帶。雖范盛炫於第一審審理時曾稱渠在便利超商被逮捕
時有遭毆打，於原審更審前審理中亦指稱有遭刑求云云，然渠於
第一審八十九年五月十二日訊問及於原審此次更審審理時以證人
身分到庭結證，均已坦承渠警局所述大致實在，係在其自由意志
之下所為。則范盛炫上開警詢錄音帶雖未扣案，而無法予以勘驗
，然該筆錄既係范某在自由意志下所為陳述，且渠與林志仁二人
於原審更審審理時均曾以證人身分到庭結證，經乙○○、甲○○
與渠二人選任辯護人對之行交互詰問，基於同上理由，渠二人警
詢陳述，自有證據能力。再以本件上開於八十九年二月十五日晚
間，由林志仁、甲○○、范盛炫分別駕駛Ａ、Ｂ、Ｃ三車（林志
仁所駕Ａ車上搭載廖晉祥），共同執行殺人計畫，由甲○○趁何
志媛下車與林志仁理論時，駕車由後方以高速撞擊何女後，駛離
現場，旋因車速過快，不慎撞擊護欄，乃將座車棄置現場，何志
媛因之傷重當場死亡等事實，均經嚴、陳二人所是認，核與目擊
證人吳淑妃於警詢、原審第五次更審審理之證述，林志仁於警詢
、偵查，廖晉祥於偵查，范盛炫於警詢、偵查中分別供述之情節
大致相符，並有道路交通事故調查報告表、現場相片、何志媛之
驗斷書、相驗屍體證明書等在卷足稽。其中案發後於現場停放二
部車輛，即甲○○所駕駛Ｂ車及何志媛所駕駛Ｗ六－六九八一號
自小客車，當初承辦警員雖在道路交通事故調查報告表上正確繪
製該二車停放位置，惟於車輛說明時誤將何志媛座車載為甲○○
所駕駛Ｂ車車牌號碼，將陳某所駕Ｂ車誤記為何志媛座車車牌號
碼，此經警員宗有貴於原審到庭證述並更正在卷，乙○○、甲○
○對之亦不爭執，參以卷附現場照片，該道路交通事故調查報告
表除將上開二車號牌標示錯誤外，其餘肇事後相關位置、現場情
狀等，均與事實相符，是上開汽車號牌之錯誤記載，既經查明更
正，該道路交通事故調查報告表自可資為本案之犯罪證據。而何
志媛係於上開時地為甲○○開車撞擊後，於當日二十二時四十分
送至桃園敏盛綜合醫院大園分院急診時，已無血壓、心跳、呼吸
，經施以ＣＰＲ急救，仍告不治，已經該院函復屬實。渠嗣經法
醫師解剖及鑑定死因結果，其受有上開傷害，死因為車輛撞擊致
胸、腹腔出血造成休克死亡。經鑑定結果，係因多發性鈍性傷致
出血性休克死亡，亦有法務部法醫研究所（八九）法醫所醫鑑字
第○二二二號鑑定書可按。則何志媛確因本件車禍遭撞擊死亡，
堪以認定。復以何志媛為鍾炳德之前妻，鍾某冀圖何志媛之保險
金，有意將之殺害，即向乙○○騙稱有一金主要殺害老婆領保險
金云云，乙○○雖不知鍾某要殺害者即其前妻何志媛，仍予應允
，二人共同擬定計畫，且設法找人實行等情，業據鍾炳德於警詢
、偵查中供述明確。渠於警詢供稱伊有製造假車禍殺害何志媛，
係乙○○指使主謀，參與者有乙○○、廖晉祥、甲○○、范盛炫
、伊及綽號「阿仁」之男子，由伊將何志媛誘騙出來，其餘均由
乙○○處理，伊想為何志媛投保後，將其設計為意外死亡以詐領
保險金，行兇計畫係伊與乙○○一起所擬，其內容為Ａ、Ｂ、Ｃ
三車，Ａ車負責與何志媛之座車碰撞，引其下車，再由Ｂ車予以
衝撞，Ｃ車負責接應，至於Ａ、Ｂ、Ｃ三車由何人負責，伊不清
楚，一切皆由乙○○安排，二月十五日下午伊都在看電影，嗣與
「阿華」（即乙○○）、「小炫」、「阿曜」至民權路看地形，
都由「阿華」指導「小炫」與「阿曜」如何行兇，後來伊與「阿
華」至桃園市西餐廳吃東西，伊有向乙○○說係有位金主要將其
妻害死詐領保險，並未告知係何志媛等語。鍾某於偵查中又稱全
部計劃係伊與乙○○一起計劃，八十九年二月十五日要撞死何志
媛，在大英帝國KTV 時是計劃由Ｂ車將何女撞死，伊告訴范盛炫
、甲○○撞死才有錢拿，三輛車由何人開都由乙○○調配，伊看
過「阿仁」，但不確定是否係其駕駛Ａ車，Ａ車非伊所有，係乙
○○的，伊未具體告訴乙○○酬勞，但嚴某就是願意參與，廖晉
祥係乙○○找的等語。而鍾炳德與何淑媛離婚前，即已為何女向
國華壽險公司投保意外保險一百萬元，受益人為鍾炳德；離婚後
，於八十九年一月十三日欲向南山壽險公司業務員唐湘蘭為何志
媛投保壽險一百五十五萬元、意外險八百萬元，因鍾某未提出財
力證明及唐湘蘭要求何志媛本人要出面，鍾某始因故未投保；另
於八十九年一月二十日向國華壽險公司將何志媛原有之意外險提
高為五百萬元，復投保壽險一百萬元，附加配偶之平安保險二百
萬元；另於八十九年二月二日向遠雄壽險公司為何志媛投保壽險
四百萬元、意外險六百萬元，受益人均為鍾炳德等情。業據證人
簡葉霖、陳家興、唐湘蘭分別於警詢、偵查中供證屬實，並有國
華壽險公司保險單、要保書、遠雄壽險公司傳真何志媛投保內容
明細函件在卷可稽。乙○○於八十九年三月三日偵查中亦稱一月
份伊與鍾炳德在「YES KTV 」有告訴范盛炫，有位金主因遺產要
脫產之事，撞死一人可得一百萬元，二月十五日當天伊有打電話
予范盛炫，案發當天伊與鍾炳德都有對范盛炫說用Ａ、Ｂ、Ｃ三
車一起作案，鍾炳德表示做成後金主會給伊等錢，沒有說多少，
只對范盛炫說至少會給他一百萬元，對伊說以後可以一起做生意
，八十九年二月十九日伊有拿錢給甲○○，廖晉祥一直跟著伊，
廖某與伊同住，伊先載廖某，再載鍾炳德、「小炫」、「阿曜」
，五人在伊駕駛車上，商談晚上撞死者之計畫等語。足見本案確
係鍾炳德於為其離婚前妻何志媛投保高額保險後，冀圖保險金，
而起意將之殺害，並邀集乙○○參與，嚴某雖未明確知悉鍾某欲
殺害之女子即為何志媛，然渠確與鍾炳德共同謀議本案殺人計畫
，並邀集其他共同正犯參與執行。其中范盛炫、廖晉祥均係乙○
○找來參與共同犯案，范盛炫再找甲○○，廖晉祥則找林志仁參
與等情，亦迭經范盛炫、廖晉祥、林志仁及甲○○等人供述明確
。范盛炫於警詢供稱本案係由綽號「阿華」的乙○○與綽號「小
風」之鍾炳德策劃，由渠二人找伊及甲○○、廖晉祥與另一不知
名男子共同執行，渠二人告訴伊行兇計畫以三部車進行，依序為
Ａ、Ｂ、Ｃ車，渠等均係以電話聯絡，電話號碼伊不知道，係案
發前由乙○○臨時購買易付卡交付使用，案發後幾小時雙方相約
見面，伊搭載受傷的甲○○一起將卡片交還嚴某，本案伊係在案
發前大約一個月知道的，嚴某係伊國中同學，打電話約伊見面，
鍾炳德亦在場，嚴某要伊找個人開車撞死一個女的，就給伊等一
百萬元，伊不確定渠等真的要這麼做，至案發當天才確定，因嚴
某約伊出來先演練一次，就在二月十五日當天，伊自家中要出門
，正好碰見甲○○，陳某表示其最近不好，快過不下去，伊就將
乙○○策劃內容告訴陳某，嗣渠等約在當日十七時許在中壢市大
英帝國KTV 前與乙○○碰面，嚴某表示有一名金主為了遺產問題
出一百萬元要渠等開車撞死一個女人，係乙○○與鍾炳德策劃本
案，渠二人在車上一一教導每個人做法及動作，並曾預判可能發
生之狀況，伊參與本案前後共取得現金十六萬元，每次都是乙○
○拿給伊，第一次係最初與乙○○、鍾炳德在「YES KTV 」碰面
，伊答應要做本案時，嚴某拿出二萬元給伊，伊獨得一萬元，分
予甘遠芳、張興寶每人各五千元，甘、張二人有與伊一起去 KTV
，當初渠等只是弄點錢花，並無作案之意，第二次係拿到二萬元
的隔天，嚴某約其等在龍岡加油站前給伊三萬元，伊獨得二萬五
千元，分給甘遠芳五千元，第三次係作案前一、二天，嚴某在新
生醫校大門口給伊二萬元，要伊去買一部贓車作案，伊沒有去買
，二萬元就自己留著，最後一次係在案發後約一週左右，乙○○
在甲○○租屋處給伊與甲○○共九萬元，由渠二人平分等語。嗣
於偵查中又稱案發一個月前約八十九年一月中旬，乙○○先以電
話告知伊有件事做，有錢拿，伊就告知甘遠芳及張興寶，渠等約
在中壢市○○路「YES KTV 」見面，「阿風」亦在場，係乙○○
在講計畫，「阿風」一旁補充，嚴某描述有位金主因處理遺產事
必需撞死一名女子，若渠等答應，金主願先支付十萬元，事成再
付一百萬元，但嚴某當天只帶二萬元，後來「小風」載伊、甘遠
芳及張興寶至死者所有白色 MARCH小客車停車處看車，「小風」
又告訴其等說第二天開始就要跟死者幾天，看那一路段較好下手
，因渠等意在敷衍，故第二天並未去跟，次日中午，嚴某打電話
說要給渠等三萬元，約在龍岡加油站碰面，由嚴某駕車載伊、「
小風」、甘遠芳等人至死者住處，未見其座車，因渠等在巷子外
等，嗣又載渠等至死者工廠，仍未見其來，自從第一次拿五萬元
之後，未再與乙○○見面，案發前二、三天乙○○又打電話給伊
，約在中壢市○○路大英帝國KTV 旁邊大時鐘與乙○○、「小風
」在嚴某座車上見面，嚴某表示計畫改以Ａ、Ｂ、Ｃ車，因死者
下車機會太少，由Ａ車撞其座車，要伊去找Ｂ車、Ｃ車，整個計
畫係乙○○及「小風」對伊說明，案發前一天晚上，嚴某打電話
要伊找贓車當Ｂ車，伊找不到，案發當天伊心想怕乙○○找伊麻
煩，想出門找地方躲起來，正好遇見甲○○，陳某表示其最近不
好，剛好伊與乙○○相約見面，甲○○就說要與伊一起去，二人
乃同至大英帝國KTV 與乙○○、「小風」見面，渠等四人在車上
，嚴某見甲○○因認識，亦不迴避再描述一遍，並問伊誰做，伊
與甲○○因好玩便以猜拳決定，陳某輸，當下便答應，其等說會
事先與死者約一個地點，死者晚上七點左右會在民權路涵洞經過
，渠等在七點前一定要到，乙○○有提到「瀟灑」會在一輛車上
，在涵洞與其等會合，後來由乙○○開車載其等至中國人理髮廳
對面某家通訊行買三張易付卡，以之作為聯絡等語。渠於第一審
訊問時陳稱係乙○○找伊參與本案，鍾炳德、乙○○告訴伊整個
計畫，鍾炳德有直接在加油站拿三萬元給伊，二萬元、九萬元是
乙○○轉給伊的等語。廖晉祥於偵查中供稱係案發前三、四天乙
○○表示「小風」向伊說金主出錢，若撞死一名女子每人可分到
五十萬元到一百萬元，係乙○○告知Ａ、Ｂ、Ｃ車計劃。案發當
天晚上六、七點伊打電話給林志仁，要其到公司來，林某來後，
伊與其坐上Ａ車，告以「小風」說要將這個人撞死，過幾天金主
會拿五十萬至一百萬元給你，林某聽了以後表示可以等語。而林
志仁於警詢供稱伊係於八十八年十一月中旬透過友人周昆田介紹
進入３８。Ｃ公司擔任馬夫，老闆係乙○○，「瀟灑」廖晉祥係
該公司員工，伊到職後即與乙○○、廖晉祥同住在中壢市○○路
宿舍，鍾炳德常至公司找乙○○，故亦認識，甲○○、范盛炫二
人伊不認識，伊於八十九年農曆過年前離職，同年二月十五日十
八時許，廖晉祥打電話給伊，表示有利頭可賺，約定十九時在龍
岡路公司集合，伊依約前往，到公司時見到鍾炳德、乙○○，廖
晉祥與伊搭一部車，由伊駕駛，廖某指揮伊開至中壢往大園路上
，之後在高速公路涵洞前停下，廖某沿路告訴伊有一名金主因遺
產事，要撞一台車，讓開車之人下車，以後之事有其他人會處理
等語。於偵查中則稱八十九年二月十五日伊有故意駕駛Ａ車撞一
部白色 MARCH自小客車，係廖晉祥找伊參與的，當天晚上六點廖
某打電話叫伊至乙○○的傳播公司去，伊到公司有遇到乙○○、
鍾炳德，其二人與女友共乘一部車先走，廖晉祥與伊搭乘另一部
車，由伊駕車，廖某在車上告訴伊說要處理一件遺產事，要伊開
車撞一輛車，之後廖某帶伊去看路線，在路上廖某打電話問乙○
○車牌及車色，何時經過該路段等，廖某告訴伊金主要渠等撞該
輛車，且表示伊約可賺五十萬元，案發後伊不認識路，係廖某指
引伊先去停車，二人再坐計程車至中壢「YES KTV 」，該處有鍾
炳德、乙○○，鍾某問廖晉祥事情辦得如何，廖某表示已經完成
等語。甲○○於警詢供稱本案係由乙○○、廖晉祥兩人策劃整個
行動，再邀伊與范盛炫一起動手，渠等於八十九年二月十五日晚
上二十二時二十分左右，在中壢往大園方向路上以小客車撞死一
名女子。被渠等殺害女子伊不認識，伊係二月十五日當天下午十
八時許才知要殺人，伊於當天下午十四時許在家門口遇見范盛炫
，范某問伊有沒有駕照，伊回答說有，范某就說要給伊一個賺錢
機會，並說下午五點會有人打電話跟伊聯絡，到時候會見面，又
說那個人伊亦認識，後來就帶伊先去平鎮市山仔頂山豐國小附近
一家雜貨店打電動玩具，快五點時才由該處搭計程車至中壢市○
○路「大英帝國KTV 」門口與乙○○碰面，之後伊與范盛炫一起
坐上嚴某駕駛小客車上，此時嚴某說有一位金主因遺產問題，出
一百萬元叫渠等開車去撞一個女人，伊與范盛炫到達時，乙○○
車上另有兩名男子，為廖晉祥、鍾炳德等語。由范盛炫、廖晉祥
、林志仁與甲○○上開供述，足見范盛炫、廖晉祥係乙○○找來
參與共同犯案，范盛炫於案發當日再找甲○○參與，廖晉祥亦於
案發當日找好友即昔日同事林志仁參與，乙○○並自案發前一個
月即開始找范盛炫共同作案，且陸續代鍾炳德給付范盛炫部分金
錢；並直接告知范、廖二人稱金主要渠等開車撞死一名女子，及
要如何以Ａ、Ｂ、Ｃ三車作案之計畫，且廖晉祥當時尚受僱於乙
○○，二人並共同居於同一處所，林志仁亦甫自乙○○所經營公
司離職不久，與乙○○關係均甚密切，而范盛炫、廖晉祥、林志
仁、甲○○等人在現場作案時，乙○○亦與鍾炳德在一起等各節
，經對照鍾炳德上開所述，大致相符；且鍾某案發後服毒自殺，
於急救中意識尚清醒時向警方及檢察官坦承自己犯案，並供稱乙
○○如何與其共同謀議及參與，所述當有相當可信度，並與范盛
炫、廖晉祥、林志仁、甲○○等人所供相符，足證鍾炳德所供乙
○○自始即知悉並謀議本案殺人計畫，負責找人參與，作工作分
配等各節，應屬可採。鍾炳德、范盛炫、乙○○與廖晉祥上開供
述，已坦承先前謀議內容係要「撞死」一名女子，參以甲○○於
案發當日下午先與鍾炳德、范盛炫、乙○○、廖晉祥等人在乙○
○車上確認作案計畫及工作分配，陳某嗣果於當日行動中駕駛Ｂ
車將何志媛當場撞斃。而目擊證人吳淑妃於警詢證稱八十九年二
月十五日二十二時二十分許，在伊住家門前發生車禍，伊目擊當
時情景，起初係聽到碰撞聲音，伊走到二樓陽台探，看見路邊有
二個人交談理論，伊看沒什麼嚴重，又進房休息，不到三分鐘又
聽到碰的一聲，伊馬上出去陽台看，見到一部紅色自小客車，將
該女子壓在車輪底下，無法前進，再後退一下，就加速衝過輾過
該女子身體，往大園方向離去等語。另廖晉祥於偵查中亦稱甲○
○開車撞該名女子時，伊在車上，伊之前有先下來，後來上車，
伊在車上以手機聯絡甲○○說可以過去了，甲○○之車速約八、
九十公里，撞擊聲音很大，伊座車共撞何志媛二次，因第一次何
女沒停車，伊打電話給「小風」問是否要再撞第二次，「小風」
說要，伊等才再撞一次等語。而駕駛Ａ車之林志仁於警詢供稱約
近二十二時，何女座車出現，伊即駕車跟在後方，先輕輕追撞該
車，可能撞擊力道太小，該車駕駛並未下車，此時伊發現該車上
另有乙名小孩，即問廖晉祥是否還要繼續行動，廖某就打電話去
問，結果得到指令係繼續行動，在該車行至一轉彎處伊就用力追
撞該車，隨即伊下車，該車駕駛（即何志媛）亦下來察看，當時
伊站在二車中間（較靠路邊），何志媛站在車左方（靠路中線）
，未幾該紅色小客車即高速撞向何女，且撞到該白色 MARCH小客
車左後方，該車因之往前推進幾公尺，渠於偵查中又稱後來有一
紅色小客車，當時車速約八十、九十公里衝撞死者，有聽到何女
慘叫等語，且有渠依檢察官指示，當庭繪製之現場略圖一份在卷
可稽。由此足見甲○○乃趁何志媛下車與林志仁理論時，駕車高
速撞擊何女，對照何女上開遭撞擊後全身受有多處外傷，因多發
鈍性傷致胸、腹腔出血造成休克死亡，其於撞擊何志媛時，且一
併撞及何女座車左後方，將之往前推進數公尺，陳某為成年人，
應明知以高速行駛車輛撞擊人體，足使人斃命，則渠於行為當時
自有殺害何志媛死亡之殺人故意甚明。另依吳淑妃上開警詢證稱
甲○○於離去前有輾過何志媛身體，廖晉祥於偵查中亦稱甲○○
撞倒死者後有輾過之後才駕車走各語，及法醫研究所法醫師解剖
何志媛時發現其兩前胸上側有網狀印痕分佈，研判有可能被不完
全輾壓過（非正面性），足認何女於遭甲○○駕車撞擊倒地後，
其身體確有再被該車輾壓無誤。因甲○○原意即要撞死何志媛，
渠於何女被撞卡在Ｂ車後，再略為倒車，輾過其身體，仍係基於
同一殺人犯意所為。渠事先既與鍾炳德等人有殺人之共同犯意聯
絡，且在現場基於殺人犯意，駕車高速衝撞何志媛，致其傷重當
場死亡，此與其是否以自己名義租用作案車輛無關，該車縱係以
其名義租用，亦不能否認其殺人事實。雖乙○○、鍾炳德於案發
當時不在場，然本案主要為渠二人所謀議策劃，范盛炫、廖晉祥
、甲○○、林志仁等人均係乙○○所直接或間接找來，乙○○、
鍾炳德並均帶同范盛炫、廖晉祥、甲○○等人事先至現場觀察路
線，且為工作分配，於范盛炫等人在現場犯案時，嚴、鍾二人則
在一起，隨時以電話與范盛炫等人保持聯絡，則渠二人雖不在現
場，然與范盛炫等人仍有殺人之共同犯意聯絡。而范盛炫駕駛Ｃ
車，雖於Ａ車撞擊何志媛座車後，未待甲○○駕車撞擊何女，即
先行離去，然范某案發前，即數度與乙○○見面談及本案殺人計
畫之執行，並因之先後三度自鍾炳德或乙○○處取得若干款項，
且於案發當日下午找來甲○○駕駛Ｂ車作案，其本身亦駕駛Ｃ車
抵達現場，於甲○○等人作案後，經陳某電話通知，又立即返抵
現場將之接應離去，再同至中壢市「YES KTV 」與嚴、鍾二人會
合，則渠於甲○○駕車撞擊何志媛時，雖未在現場，然對何女將
因之遭Ｂ車撞擊死亡，既已有預見，且在渠等原先殺人合意範圍
內，即與嚴華偉、甲○○、鍾炳德及已判決確定之廖晉祥、林志
仁就本件殺人有犯意聯絡、行為分擔，自應共負殺人罪責。林志
仁雖係臨時被廖晉祥最後找來，未及與其餘共同正犯鍾炳德、甲
○○、乙○○、范盛炫等人謀議本案，然林志仁經由廖晉祥之告
知，與其餘共同正犯間亦形成本案殺人罪之犯意聯絡，且在現場
駕駛Ａ車故意碰撞何志媛座車，製造假車禍，分擔殺人之部分行
為，自為本案之共同正犯。而鍾炳德雖未明確告知乙○○所欲殺
害之女子即為其前妻何志媛，即其餘為嚴某所直接、間接找來之
范盛炫、廖晉祥、甲○○、林志仁等人自亦不知被害女子之真實
身分。乙○○、鍾炳德係對范盛炫、廖晉祥、甲○○等人陳稱有
金主因遺產問題要花一百萬元請人殺害一女子等語，甲○○因缺
錢花用而應范盛炫之邀參與本案，雖渠與乙○○不知被害人何志
媛之真實身分及鍾炳德擬藉以詐領何志媛保險金之詳情，乙○○
未實際取得何報酬，甲○○僅事後取得四萬五千元，然此均不影
響乙○○、甲○○二人確有本件殺人犯行之認定。為其所憑認定
之依據及得心證之理由。並據以就乙○○否認有與鍾炳德為殺人
之謀議，甲○○否認有故意將何志媛撞斃之殺人犯意，認顯不足
採納，一一詳加指駁。復以已判決確定之范盛炫、廖晉祥、林志
仁於原審更審時分別以證人身分所為供證，或與乙○○、甲○○
二人無直接關聯，或為於案情無關緊要之枝節，或係為己卸責及
刻意迴護嚴、陳二人之詞，均不足為有利於彼等之認定，逐一說
明其理由。再以九十四年二月二日修正公布，於九十五年七月一
日起施行之刑法，與修正前規定比較結果，認應以適用修正後規
定有利於乙○○、甲○○。乙○○、甲○○二人所為均係犯刑法
第二百七十一條第一項殺人罪。渠二人與已判決確定之范盛炫、
廖晉祥、林志仁及已死亡之鍾炳德間均有犯意聯絡、行為分擔，
為共同正犯。乙○○與鍾炳德於八十九年一月間即預備本案殺人
犯罪，其預備殺人行為應為其後所犯共同殺人既遂罪所吸收，不
另論罪。甲○○於八十八年間因妨害兵役治罪條例案件，經台灣
桃園地方法院判處有期徒刑三月確定，於八十八年五月二十五日
執行完畢，有台灣高等法院被告全國前案紀錄表可稽，其於五年
以內故意再犯有期徒刑以上之本罪，為累犯，除法定本刑死刑及
無期徒刑不得加重外，就有期徒刑部分，應依刑法第四十七條第
一項規定加重其刑。並以第一審判決未詳為勘驗扣案乙○○、甲
○○二人之警詢錄音帶、錄影帶，逕以渠等刑求抗辯不足採信，
乃就渠等警詢筆錄概採為論罪之依據，為有未洽。且乙○○於案
發時雖不在現場，范盛炫於Ａ車撞擊被害人車輛後即先離去，然
渠二人對本案犯罪與其餘共同正犯均有犯意聯絡、行為分擔，為
殺人共同正犯，第一審判決於理由內認乙○○、范盛炫係共謀共
同正犯，此與其論罪時謂渠二人與其餘共同正犯有犯意聯絡、行
為分擔，亦前後矛盾。因而撤銷第一審關於乙○○、甲○○二人
部分科刑之判決，經適用刑法第二條第一項、第二十八條、第四
十七條第一項、第二百七十一條第一項、第三十七條第一項規定
，改判仍均論乙○○、甲○○以共同殺人罪，並審酌乙○○、甲
○○二人之品行，均年輕力壯，不思正當營生，與被害人素無怨
隙，甲○○竟臨時受邀，為貪圖錢財即輕率應允共同殺人，乙○
○雖未得鍾炳德何具體承諾，仍與之同謀並策劃邀眾執行殺人計
畫，以製造假車禍手法犯案，不顧被害人幼子在場，猶駕車衝撞
被害人使當場斃命，被害人死亡時年僅二十八歲，遺有一幼子，
其家人頓遭此打擊，哀痛逾恒，且嚴、陳二人事後未予賠償，惟
犯後均曾供承部分犯行，顯見良知未泯，乙○○與已死亡共同正
犯鍾炳德居於主導地位，謀議策劃犯罪，惡性較重，渠與甲○○
歷經多年審理，猶飾詞否認之犯後態度等一切情狀，及說明第一
審判決就乙○○共同殺人，雖判處死刑，良以現代刑事政策乃以
教化為最主要目的，「報復」、「報應」、「殺人償命」等觀念
非量刑時之最主要考量，又念及嚴某未有任何前科，案發後遭羈
押迄今已逾七年，羈押期間表現良好，有其提出之獎狀多張在卷
可參，其犯案時年僅二十七歲，倘經相當教化，非無幡然悔改，
重新作人之日，因認第一審判決處以極刑，尚嫌過重。而甲○○
曾有前科，猶不知警惕，雖非主謀，然因一時缺錢花用，輕率答
應殺人，且為實際下手之人，情節較其他共同正犯為重，乃均量
處無期徒刑。並皆依法宣告褫奪公權終身。經核其認事用法，尚
無違誤。依原判決認定之事實，警方案發後係依遺留在命案現場
之Ｂ車及掉落之Ｂ車車牌查知為甲○○所租用，而於八十九年三
月二日二十三時許，在中壢市○○路○段四三七巷十一號七樓七
○五室之租屋處先查獲甲○○，嗣經陳某供出其餘涉案嫌犯，始
於翌（三）日上午再陸續查獲范盛炫、乙○○、廖晉祥等情。此
觀諸卷附甲○○八十九年三月三日警詢筆錄第一頁背面之記載即
明。是原判決理由內謂警方最初偵辦時係依第一個遭逮捕之甲○
○所供，陸續查知其他共同正犯及勾勒本案犯罪事實之可能經過
情形，其餘共同正犯或未到案，或較晚到案，均不可能已製作完
整筆錄，更不可能如陳某所稱係警方拿其他嫌犯筆錄讓其照唸等
語，要與卷證並無不符，亦無理由矛盾可言。而范盛炫之警詢錄
音帶，警方當初係漏未移送扣案，嗣亦遍尋不著，非未依法為錄
音，原判決於理由內說明已據承辦警員張政治於原審此次更審審
理時到庭就此結證屬實，且對范某警詢供述雖無錄音帶可供勘驗
，然其如何具有任意性，而足供為判決之依據，亦已論敘其理由
甚詳，要無採證違法情事。依甲○○八十九年三月三日警詢筆錄
第二頁記載，陳某於警詢供稱乙○○在其座車上告訴伊與范盛炫
二人，有位金主因遺產問題，出一百萬元要伊等開車去撞一個女
子，事成隔天該金主會開一張一百萬元本票給伊等等語，是原判
決事實此部分認定，要與所引卷證亦無不符，自無證據上理由矛
盾之違誤。乙○○於偵查中固曾供稱係「小炫」（即范盛炫）與
鍾炳德在車上研議殺人計劃，伊未參與，嗣亦否認有殺人犯意，
然原判決對乙○○與已死亡之鍾炳德如何主導本件殺人之謀議，
及由嚴某直接或間接邀得甲○○、范盛炫、廖晉祥、林志仁實行
殺人行為，主觀上應具殺人犯意各節，已詳敘其認定之憑據及得
心證之理由，而就嚴某上開否認之辯詞，說明不足採之理由甚詳
，是要不能以嚴某上開偵查中否認之供詞，即認原判決有證據上
理由矛盾之違法。又證人吳淑妃於八十九年二月十七日偵查中就
其目擊案發情形而為供證，因當時涉案嫌犯仍屬不明，則該證人
有否修正前刑事訴訟法第一百八十條所定得拒絕證言之情形，尚
無從判定，檢察官乃未依法命其具結，然該證人於警詢及嗣於原
審第五次更審審理時，已到庭就待證事項，結證屬實，所供與渠
偵查中之證述，大致相符，則除去該偵查中未經具結之供證，仍
無礙於本件事實之認定及科刑判決之本旨，是亦不能執之指原判
決違法。而累犯之規定，於前所犯罪依軍法受裁判者，不適用之
，九十四年二月二日修正前刑法第四十九條固定有明文。然甲○
○前於八十八年間，係因後備軍人居住處所遷移，未依規定申報
，致使教育召集令無法送達，乃經台灣桃園地方法院以八十八年
度易字第二一○號判決論處修正前妨害兵役治罪條例第十一條第
三項、第一項第三款之罪，而依同條例第七條第一項規定，判處
有期徒刑三月，如易科罰金，以三百元折算一日確定，有台灣高
等法院被告全國前案紀錄表可按，則陳某所涉該案非依軍法受審
判甚明，原判決以其於該案執行完畢後五年內，故意再犯本件殺
人罪，而論以累犯，應無判決適用法則不當之違法。再原判決就
乙○○、甲○○二人所犯共同殺人罪，均量處無期徒刑，已詳細
說明其審酌量刑，以及乙○○何以尚非無施以教化、使改過自新
可能，基於現代刑事政策目的，第一審判決處以極刑，尚嫌過重
之理由。而原判決於量刑理由內所謂嚴、陳二人於犯後均曾供承
部分犯行，良知未泯，係指渠等甫遭查獲，於警詢坦認部分犯行
，有助警方釐清案情，追查其他涉案嫌犯而言。迨至審判中，渠
等對所為仍坦認無訛，僅否認有殺人犯意，此所以其量刑理由嗣
認渠等歷經多年審理，猶飾詞否認，態度尚非良好。是二者乃係
就渠等犯後先後不同之情狀而為論述，尚無理由矛盾情形存在。
再林志仁警詢筆錄、鍾炳德八十九年三月五日筆錄均經錄音，其
錄音帶並經扣案，有該錄音帶及卷附扣押物品清單足憑。而林志
仁於偵查中，依檢察官之命當庭繪製之案發現場略圖，係包含於
該次偵訊筆錄，此與證人鍾信助、鍾秋香之警詢筆錄，均經原審
於此次更審審理踐行調查證據程序時，當庭提示予乙○○、甲○
○二人，使有辯論機會，有該審判筆錄可按，自無審判期日應調
查之證據，未予調查之違法。檢察官與乙○○、甲○○之上訴意
旨分別以上情指摘原判決違背法令，均無足採。而乙○○、甲○
○二人其餘上訴意旨，則係就屬原審採證認事職權之行使及原判
決已說明事項，徒憑己見，任意指摘。綜上，檢察官及乙○○、
甲○○之上訴俱無理由，皆應予駁回。
據上論結，應依刑事訴訟法第三百九十六條第一項，判決如主文
。
中    華    民    國  九十七  年    五    月  二十二  日
                      最高法院刑事第四庭
                          審判長法官  張  淳  淙
                                法官  劉  介  民
                                法官  張  春  福
                                法官  蔡  彩  貞
                                法官  魏  新  和
      本件正本證明與原本無異
                                      書  記  官
中    華    民    國  九十七  年    五    月  二十九  日
                                                    Ａ
附錄：本件論罪法條
刑法第二百七十一條第一項
殺人者，處死刑、無期徒刑或十年以上有期徒刑。


司法院資訊處製作；財團法人民間司法改革基金會備份。
